臺灣士林地方法院民事簡易判決
110年度湖簡字第182號
原      告  劉俊毅  
訴訟代理人  黃達元律師
複代理人    李樂濟律師
            陳怡諭  

被      告  合迪股份有限公司

法定代理人  陳鳳龍  
訴訟代理人  黎逸青  
上列當事人間請求確認本票債權不存在事件，本院於民國111年1
1月25日言詞辯論終結，判決如下：
    主  文
確認被告持有原告名義共同簽發如附表所示之本票，對原告之本
票及利息債權不存在。
被告應給付原告新臺幣29,380元，及自民國110年2月19日起至清
償日止，按週年利率5%計算之利息。
訴訟費用新臺幣7,160元，由被告負擔。
本判決第2項得假執行。
    事實及理由
一、原告主張：被告持有原告名義共同簽發之如附表所示之本票
    1紙（下稱系爭本票），並經本院以109年度司票字第5552號
    裁定（下稱系爭本票裁定）准予強制執行在案，惟原告與被
    告並無往來，更未向被告借款，系爭本票上之簽名應係他人
    偽造，且原告與訴外人即共同發票人蔡佳翰於系爭本票所載
    發票日已屬交惡狀態，又原告為職業軍人，當天在營值勤未
    能外出，絕無可能與蔡佳翰等人共同簽發系爭本票，被告自
    不得持系爭本票向原告請求給付票款。又被告已因聲請強制
    執行而自原告之財產受償新臺幣（下同）29,380元，係屬無
    法律上原因受有利益，致原告受有損害，自應返還予原告，
    爰依民法第179條規定提起本件訴訟等語。並聲明：（一）
    確認被告持有系爭本票對原告之本票及利息債權不存在。（
    二）被告應給付原告29,380元，及自起訴狀繕本送達翌日起
    至清償日止，按週年利率5%計算之利息。
二、被告則以：蔡佳翰前邀同訴外人張明皓及原告為連帶保證人
    ，以分期付款方式向訴外人陳羿均購買車號000-0000自用小
    客車，約定以分期付款方式給付價金，共分60期，自民國10
    9年2月2日起至114年1月2日止，按月每期清償13,090元，陳
    羿均再將其對蔡佳翰之分期買賣價金債權讓與被告，原告為
    擔保對被告所負分期價金保證債務，乃擔任共同發票人簽發
    系爭本票交付予被告。然蔡佳翰自第5期即109年6月2日起未
    依約償還，被告乃執系爭本票聲請裁定准予強制執行，原告
    雖辯稱系爭本票係冒簽，然個人證件由本人保管為常態，原
    告既提供其國民身分證、健保卡及軍人身分證供被告核對，
    及提供其影本供被告留存，可見原告確有擔任蔡佳翰分期價
    金債務之連帶保證人之意思。則被告持系爭本票裁定對原告
    之財產強制執行，係有法律上原因，原告起訴請求確認系爭
    本票債權不存在及請求被告返還29,380元，實無理由等語，
    資為抗辯。並聲明：駁回原告之訴。
三、經查，被告持系爭本票向本院聲請裁定准許強制執行，並經
    本院以系爭本票裁定准許強制執行，此有系爭本票裁定在卷
    為佐（見本院卷第15頁），並經本院調閱該事件卷宗核閱無
    誤，復為兩造所不爭執，堪信為真實。
四、本院之判斷：
（一）按當事人主張有利於己之事實者，就其主張之事實有舉證
      之責任；私文書應由舉證人證其真正，民事訴訟法第277
      條本文、第357條本文分別定有明文。又按本票本身是否
      真實，即是否為發票人所作成，應由執票人負證明之責(
      最高法院50年度台上字第1659號判決要旨參照)。發票人
      主張本票係偽造，對執票人提起確認本票係偽造或本票債
      權不存在之訴者，應由執票人就本票為真正之事實，先負
      舉證責任（65年第6次民庭會議決議參照）。本件原告否
      認系爭本票上「劉俊毅」簽名之真正，自應由被告就系爭
      本票上原告簽名之真正負舉證責任。
（二）被告固聲請筆跡鑑定。本院就系爭本票上發票人欄上「劉
      俊毅」之簽名筆跡，與原告提供之陸軍通基廠支援連衛哨
      輪值預排表中「劉俊毅」簽名、中國信託商業銀行提供原
      告開戶暨辦理各項業務申請書「立約人親簽」欄之「劉俊
      毅」簽名、原告當庭親簽之「劉俊毅」簽名直式10處、橫
      式11處，囑託法務部調查局鑑定，然經該局以因參鑑筆跡
      不足，難以鑑定而退件等情，有該局111年5月9日調科貳
      字第11103180430號函在卷可參（見本院卷第179頁），是
      此部分調查證據之結果尚無法認系爭本票「劉俊毅」簽名
      為原告所簽。
（三）又被告主張原告於其承辦人員進行照會時，曾向被告之承
      辦人員確認有擔任蔡佳翰之保證人之意，並於照會時提供
      原告個人資料供承辦人員核對等事實，被告並提出108年1
      2月25日其承辦人員撥打0000000000門號之照會通話為佐
      （見本院卷第67頁至71頁）。然原告否認使用上開門號，
      以及上開通話為其本人之對話。經查，上開門號之申登人
      非原告，有門號可攜式服務查詢結果可佐（見本院卷第12
      5頁、第127頁）。另本院囑託法務部調查局就上開照會對
      話中「劉俊毅」的發言部分，鑑定是否為原告之發言。該
      局鑑定後，於111年9月27日函覆鑑定結果為照會對話中「
      劉俊毅」聲音，與該局採樣原告聲音，經比對分析，二者
      語音特徵相似值為53分，無法研判待鑑聲音與原告聲音之
      異同等情，有該局111年9月27日調科參字第11103312980
      號函在卷可參（見本院卷第264頁）。是以，本件尚無法
      依被告提出之照會對話，憑認原告有擔任蔡佳翰分期價金
      債務之保證人之意。
（四）被告另主張原告提供其個人身分證、健保卡及軍人身分證
      等證件予被告核對，依一般社會經驗判斷，上開證件乃個
      人辦理日常各項事務經常使用之重要證明文件，應謹慎保
      管，鮮有任置他處而隨人取用之理。可見原告確有擔任蔡
      佳翰分期價金債務之連帶保證人之意思等語。查，依被告
      提出之原告之國民身分證、健保卡及軍人身分證拍攝照片
      （見本院卷第47頁至55頁），原告並未爭執上開證件之真
      正，然原告與蔡佳翰原為軍中同袍，蔡佳翰利用與原告之
      關係及與原告在營區內值勤等機會取得原告之國民身分證
      、健保卡及軍人身分證，亦非不可能，倘若另無原告本人
      積極授權行為或其他表示行為，尚難僅以蔡佳翰出示原告
      之證件，即謂原告當然有同意擔任蔡佳翰之保證人之意，
      是以被告此部分抗辯，尚無足採。此外，被告並未再舉證
      原告確有簽發系爭本票之行為，是以不能認原告應就系爭
      本票負票據責任。
（五）原告依不當得利法律關係，請求被告返還受償之29,380元
      及利息，有無理由﹖
    1.無法律上之原因而受利益，致他人受損害者，應返還其利
      益。受領人於受領時，知無法律上之原因或其後知之者，
      應將受領時所得之利益，或知無法律上之原因時所現存之
      利益，附加利息，一併償還。民法第179條前段、第182條
      第2項前段定有明文。
    2.經查，被告對原告並無系爭本票債權存在，業如前述，則
      兩造間既無債權債務關係存在，被告以系爭本票裁定強制
      執行原告財產所取得款項，即屬無法律上原因而受有利益
      ，致原告受損害。原告主張被告聲請強執行受償29,380元
      ，為被告所確認（見本院卷第60頁），則依上開說明，原
      告請求被告返還此部分不當得利，並請求被告自起訴狀繕
      本送達翌日即110年2月19日（見本院卷第31頁）起至清償
      日止，按週年利率5%計算之利息，應有理由。
五、從而，被告未能舉證證明系爭本票上原告簽名為真正，則原
    告請求確認被告持有原告名義共同簽發系爭本票，對原告之
    本票及利息債權不存在，另依民法第179條規定，請求被告
    返還29,380元，及自110年2月19日起至清償日止，按週年利
    率5%計算之利息，為有理由，應予准許。本件係適用簡易訴
    訟程序所為被告敗訴之判決，其中主文第2項應依職權宣告
    假執行。
六、本件事證已臻明確，兩造其餘主張陳述及所提證據，經審酌
    後於本件判決結果無影響，爰不逐一論述，附此敘明。
七、訴訟費用負擔之依據：民事訴訟法第78條。並確定被告應負
    擔之訴訟費用額為7,160元（第一審裁判費）。
中　　華　　民　　國　　111 　年　　12　　月　　12　　日
                  內湖簡易庭  法　官　林銘宏     
本件為正本係照原本作成。　　　　　　     
如不服本判決，應於送達後20日內，向本院提出上訴狀並表明上
訴理由，如於本判決宣示後送達前提起上訴者，應於判決送達後
20日內補提上訴理由書（須附繕本）。
中　　華　　民　　國　　111 　年　　12　　月　　12　　日
                              書記官  許秋莉
　　　　　　　　　　　　　　　
附表：
發票人 發票日 票面金額 到期日 劉俊毅 蔡佳翰 張明皓 民國108年12月30日 66萬元 民國109年6月2日